【裁判字號】    92,國,11
【裁判日期】    921013
【裁判案由】    國家賠償
【裁判全文】
臺灣臺北地方法院民事判決                            九十二年度國字第一一號
    原      告  丁○○
    訴訟代理人  林崑城律師
    複代理人    張秀莉律師
    被      告  台灣台北地方法院
    法定代理人  乙○○
    訴訟代理人  丙○○
                甲○○
當事人間國家賠償事件，本院於九十二年九月二十九日言詞辯論終結，判決如下：
    主  文
原告之訴駁回。
訴訟費用由原告負擔。
    事  實
甲、原告方面：
一、聲明：被告應給付原告新台幣（下同）一百三十八萬七千五百元及自民國九十二
    年二月十七日起，按年息百分之五計算之利息。
二、陳述：
（一）原告丁○○於八十九年五月四日在鈞院八十六年度民執黃字第二四六二號拍賣
      抵押物強制執行事件特別變賣期日，以九千一百五十一萬元得標，並已繳納保
      證金一千二百五十五萬元，其餘價金七千八百九十六萬元則聲請以債權抵繳。
      則被告分別於八十九年八月十四日與八十九年九月二十五日作成第一次及第二
      次分配表，惟訴外人李文彬於八十九年十月十二日對系爭分配表聲明異議，並
      於同年十月二十三日提起分配表異議之訴，詎被告竟於八十九年十一月二十三
      日協調債務人及請求權人同意下列條件：【一】李文彬聲明異議，分配表異議
      之訴範圍，不超過五百萬元；【二】丁○○就分配金額中保留五百萬元整，不
      抵繳價金，俟李文彬分配表異議之訴終結後再行分配；【三】丁○○補繳一千
      六百零四萬二千三百五十八元整，始獲發權利移轉證書。嗣被告於同年十一月
      二十七日以北院文八十六民執黃字第一二四六二號函，要求請求權人另行補繳
      五百萬元，並註明逾期不繳，由執行法院再行拍賣，再次拍賣價金之差額及所
      生費用，應由請求權人負擔，其為早日取得權利移轉證書，迫於無奈，只得於
      同年十二月一日補繳前開款項。又訴外人李文彬與原告丁○○分配表異議之訴
      （八十九年北簡字第一四四五一號良股），因訴外人李文彬於九十年一月十五
      日撤回訴訟，惟訴外人李文彬另於九十年二月二十日再向台北地院民事庭起訴
      （九十年訴字第三九七號金股）請求塗銷信義停車塔所有權移轉，再變更為損
      害賠償新台幣四百萬元，台北地院於九十年三月六日判決訴外人李文彬敗訴，
      且李文彬並未上訴，該案於九十年四月三日確定。但被告卻至九十一年五月十
      七日始發回前開之保留款五百萬元予原告，而致原告受有如訴之聲明之損害。
（二）被告認其承辦該案之執行人員並無故意或過失不法侵害原告之權利，亦無怠於
      執行職務之情形，而以九十二年三月六日台灣台北地方法院拒絕賠償書拒絕賠
      償原告所受之損害。查對執行法院作成之分配表聲明異議及提起分配表異議之
      訴，其標的應係已確定之債權金額。本件拍賣抵押物強制執行事件之債務人李
      文彬於八十九年十月十二日對分配表聲明異議，並於同年十月二十三日提起分
      配表異議之訴，則其所爭執之分配總債權金額，應係原告於同年五月四日之得
      標金額即九千一百五十一萬元。況訴外人李文彬雖主張其就系爭土地上建物即
      「信義立體停車埸」有停車位二個，每一車位二百萬元云云，惟其僅支付四十
      萬元之頭期款，伊就前開停車位應僅係擁有將來取得所有權之期待權而已，則
      訴外人李文彬提起分配表異議之訴，原告所擔保訴外人李文彬受損害之範圍，
      似以一百萬元內為妥，殊無要求原告即得標人於該分配表確定後之五日內再行
      補繳五百萬元之法律上理由。再查前開原告所補繳之五百萬元，究以何種名目
      存入執行法院，承辦人員係以何項目記帳已屬可疑，被告無任何法律上之原因
      ，亦無任何法律上之依據，更無任何足以入帳管理之預算科目，竟強令原告補
      繳五百萬元，造成原告受有利息之損害，其理甚明。被告雖略以原告補繳五百
      萬元，係急於取得權利移轉證明書，辦理不動產移轉登記，而由代理人陳松棟
      到院製作筆錄，同意就訴外人李文彬聲明異議之金額五百萬元保留在法院，被
      告始通知原告繳納一千一百零四萬一千三百五十八元，而認原告之補繳上開五
      百萬元並非被告強令所致所致云云，惟訴外人李文彬提起分配表異議之訴，其
      中就分配金額所保留之價金不應超過一百萬元，可見被告於核定上開保留款之
      際顯係出於過失，未查明訴外人李文彬之實際權利，竟要求原告再溢繳五百萬
      元，實無理由。退萬步言，若認原告委由代理人到院協商，原告為早日取得權
      利移轉證明書，以辦理移轉登記，自不得不就被告所開立補繳五百萬元之條件
      勉為同意，被告所辯補繳五百萬元實非本院強令所致，乃係卸責之詞，顯不足
      採。
（三）原告為順利取得權利移轉證明書，手中又無現金，遂向友人黃麗香借貸五百萬
      元應急，言明月息一分半，每月均支付七萬五千元之利息，此係民間私人間借
      貸中之利息較低者。一般民間借貸，其利率大抵有月息一分八、二分一、二分
      四、二分五、二分七、乃至三分之高利。因訴外人黃麗香係至交好友，遂只支
      付月息一分五之低利，故原告自八十九年十二月一日，無端被強迫繳交五百萬
      元，迄九十一年五月十七日領回五百萬元共歷經十八個半月，原告為此支出利
      息一百三十八萬七千五百元，自應由國家負賠償責任。原告因被告怠於執行職
      務，不發還無端強迫原告繳交之五百萬元，致原告受有一百三十八萬七千五百
      元之利息損害，爰依國家賠償法第十一條之規定，提起訴訟。
乙、被告方面：
一、聲明：駁回原告之訴及假執行之聲請。
二、陳述：
（一）被告機關所屬民事執行處八十六年度民執黃字第一二四六二號拍賣抵押物執行
      事件，於八十九年五月四日拍賣期日，由原告以九千一百五十一萬元得標買受
      該不動產，並聲明以其債權抵繳價金。因該案有多數債權人，須俟分配表作成
      方能確定債權人丁○○應補繳價金之數額。嗣分配表作成並於八十九年十月十
      二日實行分配，訴外人李文彬、陳麗辰、郭淑貞對分配表聲明異議（郭淑貞部
      分撤回異議、陳麗雲部分經駁回異議確定），其中訴外人李文彬並提起分配表
      異議之訴，主張其應分配之金額為五百萬元，因原告急於取得權利移轉證明書
      ，辦理不動產移轉登記，乃於八十九年十一月二十三日由其代理人陳松楝律師
      到院製作筆錄，同意就訴外人李文彬聲明異議之金額五百萬元保留在法院，請
      求能繳交價金，核發權利移轉證明書，稽原告之所以與訴外人（即執行債務人
      ）李文彬達成執行程序之進行方式，無非以：
  １、執行處於八十九年九月廿五日以北院八十六年民執黃字第一二四六二號之分配
      表通知函中，已載稱：「債權人丁○○需於本分配表確定後五日內補繳案款新
      台幣壹仟壹零肆萬壹仟參佰伍拾捌元到院」等語，倘訴外人李文彬仍執意就分
      配表異議之訴訟，原告恐日後訴訟經年未結，造成分配表遲遲無法確定，而無
      法利用（租、賣）該項系爭建物及土地（即停車塔有一百一十八個車位），造
      成損失更加難以估計，才願意達成協議。
  ２、原告似認為有爭議的分配案款應僅僅有一百萬元而已，然稽訴外人李文彬於八
      十九年十月三十日向執行處所提出之分配表異議之訴的起訴書影本證明，即已
      稱：「：：：原告（指李文彬）以每一車位新台幣（下同）二００萬元之價格
      ，向訴外鄭金富購入位於台北市○○區○○街臨一五九號之「信義停車塔」之
      車位，原告業已付清價款‧‧‧」，且訴外人李文彬到院聲稱：「‧‧‧債務
      人李文彬稱，我們購買車位付出之價金為五百萬元‧‧‧」，而執行法院並不
      審究及確定私權事實之內容，聲明異議之當事人自應循民事訴訟途徑解決，當
      時雙方亦知悉甚稔，始達成就分配表案款中有五百萬元之爭議保留日後訴爭解
      決之合意。
（二）綜右述可知，民事執行處依強制執行法第四十條第二項之旨趣，權衡執行程序
      貴在迅捷，為免其他眾多債權人、債務人甚或原告本身之權益受損，並早日實
      現債權，在無礙於雙方當事人協議及兼顧順利進行相關強制執行程序下，始於
      八十九年十一月二十七日通知原告繳納扣除債權額抵繳後之價金一千一百零四
      萬一千三百五十八元，及上述之五百萬元，合計一千六百零四萬一千三百五十
      八元，質言之，原告所述補繳該五百萬元，實非被告機關強令致之。
（三）原告所繳暫存公庫本院帳戶之五百萬元，須俟訴外人李文彬異議之訴終結始能
      處理，原告委任律師陳松棟於九十一年二月七日具狀聲請發還該五百萬元，聲
      請狀所提出該分配表異議之訴（八十九年度北簡字第一四四五一號）之筆錄影
      本僅記載：「本件兩造經合法通知無正當理由未到庭，遲誤言詞辯論期日，視
      為合意停止訴訟程序」，尚非訴訟已經終結之證明，依法無從據以發還款項。
      及至九十一年四月二十四日原告所委任之律師陳松棟始另行具狀，陳報訴外人
      李文彬所提分配表異議之訴，業經視為撤回起訴結案，本院承辦人員隨於同年
      月二十六日發函通知原告到院領取該五百萬元，原告於同年五月十六日到院領
      取，就此過程以觀，被告機關並無延誤處理之情事。
丙、本院依職權調閱本院八十六年度民執字第二四六二號卷宗，及八十九年度北簡字
    第一四四五一號卷宗。
    理  由
一、原告主張其於八十九年五月四日在本院八十六年度民執黃字第二四六二號拍賣抵
    押物強制執行事件特別變賣期日，以九千一百五十一萬元得標，並已繳納保證金
    一千二百五十五萬元，其餘價金七千八百九十六萬元則聲請以債權抵繳，詎被告
    竟於八十九年十一月二十三日協調債務人及請求權人同意原告就分配金額中保留
    五百萬元，不抵繳價金，俟訴外人李文彬分配表異議之訴終結後再行分配，原告
    為早日取得權利移轉證書，迫於無奈，只得於同年十二月一日補繳前開款項，又
    訴外人李文彬與原告丁○○分配表異議之訴（八十九年北簡字第一四四五一號良
    股），因訴外人李文彬於九十年一月十五日撤回訴訟，惟訴外人李文彬另於九十
    年二月二十日再向本院民事庭起訴（九十年訴字第三九七號金股）請求塗銷信義
    停車塔所有權移轉，再變更為損害賠償新台幣四百萬元，本院於九十年三月六日
    判決訴外人李文彬敗訴，且訴外人李文彬並未上訴，該案於九十年四月三日確定
    ，惟被告卻至九十一年五月十七日始發回前開之保留款五百萬元予原告，而致原
    告受有一百三十八萬七千五百元之利息損害，爰依國家賠償法第十一條之規定請
    求被告賠償等語。
二、被告則以其依強制執行法第四十條第二項之旨趣，權衡執行程序貴在迅捷，為免
    其他眾多債權人、債務人甚或原告本身之權益受損，並早日實現債權，在無礙於
    雙方當事人協議及兼顧順利進行相關強制執行程序下，始於八十九年十一月二十
    七日通知原告繳納扣除債權額抵繳後之價金一千一百零四萬一千三百五十八元，
    及上述之五百萬元，合計一千六百零四萬一千三百五十八元，質言之，原告所述
    補繳該五百萬元，實非被告機關強令致之。且原告所繳暫存公庫本院帳戶之五百
    萬元，須俟訴外人李文彬異議之訴終結始能處理，原告委任律師陳松棟於九十一
    年二月七日具狀聲請發還該五百萬元，聲請狀所提出該分配表異議之訴（八十九
    年度北簡字第一四四五一號）之筆錄影本僅記載：「本件兩造經合法通知無正當
    理由未到庭，遲誤言詞辯論期日，視為合意停止訴訟程序」，尚非訴訟已經終結
    之證明，依法無從據以發還款項。及至九十一年四月二十四日原告所委任之律師
    陳松棟始另行具狀，陳報訴外人李文彬所提分配表異議之訴，業經視為撤回起訴
    結案，被告隨於同年月二十六日發函通知原告到院領取該五百萬元，原告於同年
    五月十六日到院領取，就此過程以觀，被告並無延誤處理之情事等語置辯。
三、原告主張其於八十九年五月四日在鈞院八十六年度民執黃字第二四六二號拍賣抵
    押物強制執行事件特別變賣期日，以九千一百五十一萬元得標，並已繳納保證金
    一千二百五十五萬元，其餘價金七千八百九十六萬元則聲請以債權抵繳。則被告
    分別於八十九年八月十四日與八十九年九月二十五日作成第一次及第二次分配表
    ，惟訴外人李文彬於八十九年十月十二日對系爭分配表聲明異議，並於同年十月
    二十三日提起分配表異議之訴等情，業據本院依職權調閱本院八十六年度民執字
    第二四六二號卷宗，及八十九年度北簡字第一四四五一號卷宗，經核屬實，原告
    主張之此部分事實，堪信為真實。
四、經查，原告之代理人陳松棟於八十九年十一月二十一日到院陳稱：李文彬主張之
    金額，願意就異議之全額保留在法院，請求能繳交價金，核發移轉登記書等語，
    而於同年月二十三日，訴外人李文彬到院陳稱：其購買車位付出之價金為五百萬
    元，所以其主張分配款應保留款為五百萬元，其同意債權人於款項保留後，辦理
    移轉登記等語，原告之代理人陳松棟陳明同意保留五百萬元等語，此有八十九年
    十一月二十一日及八十九年十一月二十三日之筆錄附於本院八十六年度民執字第
    二四六二號卷宗可稽，是原告係本於其自由意志同意同意就訴外人李文彬聲明異
    議之金額五百萬元保留在法院，請求能繳交價金，核發權利移轉證明書，被告乃
    於八十九年十一月二十七日通知原告繳納扣除債權額抵繳後之價金一千一百零四
    萬一千三百五十八元，及上述之五百萬元，合計一千六百零四萬一千三百五十八
    元，故原告補繳該五百萬元，並非被告強令致之。
五、次查，原告之代理人陳松棟於九十一年二月七日具狀聲請發還該五百萬元，聲請
    狀所提出該分配表異議之訴（台北八十九年度北簡字第一四四五一號）之筆錄影
    本僅記載：「本件兩造經合法通知無正當理由未到庭，遲誤言詞辯論期日，視為
    合意停止訴訟程序」，至九十一年四月二十四日其始另行具狀，陳報訴外人李文
    彬所提分配表異議之訴，業經視為撤回起訴結案，而被告於同年月二十六日發函
    通知原告到院領取該五百萬元等情，亦有原告之聲請狀二份、被告所發之北院八
    十執黃字第一二四六二號函附於本院八十六年度民執字第二四六二號卷宗可參，
    本件原告所繳暫存公庫本院帳戶之五百萬元，須俟訴外人李文彬異議之訴終結始
    能處理，而原告於九十一年二月七日所提聲請狀之筆錄影本僅記載：「本件兩造
    經合法通知無正當理由未到庭，遲誤言詞辯論期日，視為合意停止訴訟程序」，
    並非訴訟已經終結之證明，被告依法並無從據以發還款項，而至九十一年四月二
    十四日原告具狀陳報訴外人李文彬所提分配表異議之訴業經視為撤回起訴結案，
    被告隨於同年月二十六日發函通知原告到院領取該五百萬元，是被告並無延遲處
    理之情事，故原告主張因被告怠於執行職務，不發還無端強迫原告繳交之五百萬
    元，致原告受有一百三十八萬七千五百元之利息損害等語，即屬無據。
六、從而，原告據以提起本訴，請求被告給付原告一百三十八萬七千五百元及自民國
    九十二年二月十七日起，按年息百分之五計算之利息，即無理由，應予駁回。
七、結論：原告之訴為無理由，依民事訴訟法第七十八條判決如主文。
中      華      民      國    九十二    年      十      月    十三      日
                    民事第六庭  法  官    郭美杏
正本係照原本作成
如對本判決上訴，須於判決送達後廿日內向本院提出上訴狀
中      華      民      國    九十二    年      十      月    十三      日
                                          書記官    陳如庭


司法院資訊處製作；財團法人民間司法改革基金會備份。
